---
title: "Determinantes de la Confianza en la Policía en el Perú"
output: 
  flexdashboard::flex_dashboard:
    orientation: columns
    vertical_layout: fill
    theme: yeti
---

```{r setup, include=FALSE}
rm(list = ls()) 

library(flexdashboard)
library(tidyverse) 
library(rio)      
library(Rmisc)  
library(sf)       
library(broom)     
library(gt)       
library(sf)
library(here)

data = rio::import("/Users/yuriani/Desktop/7mo ciclo/Estadística II/data_limpia2.csv")

data$Confianza_num = ifelse(data$Confianza_policia == "Confía", 1, 0)

data$Confianza_policia = factor(data$Confianza_policia, levels = c("No Confía", "Confía")) 


data$Departamento = as.factor(data$Departamento)
data$Victimizacion = as.factor(data$Victimizacion)
data$Inseguridad = as.factor(data$Inseguridad)
data$Satisfaccion_democracia = as.factor(data$Satisfaccion_democracia)
data$Sexo = as.factor(data$Sexo)
data$Nivel_educativo = as.factor(data$Nivel_educativo)

data_modelo = data %>%
  filter(!is.na(Confianza_policia) & !is.na(Edad) & !is.na(Departamento) & !is.na(Victimizacion) & 
           !is.na(Inseguridad) & !is.na(Satisfaccion_democracia) & !is.na(Sexo) & !is.na(Nivel_educativo))

mapa_peru_sf = st_read(here("datos_mapa", "DEPARTAMENTOS_inei_geogpsperu_suyopomalia.shp"))
```


```{r}
library(dplyr)
library(ggplot2)
library(sf)     
library(scales) 
library(stringr) 

# --- 1. TRANSFORMAR NOMBRES DE DEPARTAMENTOS ---
data_mapa <- data %>%
  # Convertir a mayúsculas y hacer correcciones específicas
  mutate(
    Departamento_limpio = case_when(
      # Transformar a formato NOMBDEP (todo mayúsculas)
      Departamento == "Amazonas" ~ "AMAZONAS",
      Departamento == "Áncash" ~ "ANCASH",
      Departamento == "Apurímac" ~ "APURIMAC", 
      Departamento == "Arequipa" ~ "AREQUIPA",
      Departamento == "Ayacucho" ~ "AYACUCHO",
      Departamento == "Cajamarca" ~ "CAJAMARCA",
      Departamento == "Callao" ~ "CALLAO",
      Departamento == "Cusco" ~ "CUSCO",
      Departamento == "Huancavelica" ~ "HUANCAVELICA",
      Departamento == "Huánuco" ~ "HUANUCO",
      Departamento == "Ica" ~ "ICA",
      Departamento == "Junín" ~ "JUNIN",
      Departamento == "La Libertad" ~ "LA LIBERTAD",
      Departamento == "Lambayeque" ~ "LAMBAYEQUE",
      Departamento == "Lima" ~ "LIMA",
      Departamento == "Lima Metropolitana" ~ "LIMA",
      Departamento == "Loreto" ~ "LORETO",
      Departamento == "Madre de Dios" ~ "MADRE DE DIOS",
      Departamento == "Moquegua" ~ "MOQUEGUA",
      Departamento == "Pasco" ~ "PASCO",
      Departamento == "Piura" ~ "PIURA",
      Departamento == "Puno" ~ "PUNO",
      Departamento == "San Martín" ~ "SAN MARTIN",
      Departamento == "Tacna" ~ "TACNA",
      Departamento == "Tumbes" ~ "TUMBES",
      Departamento == "Ucayali" ~ "UCAYALI",
      # Si hay algún otro formato, mantenerlo en mayúsculas
      TRUE ~ toupper(Departamento)))
```

Visualizaciones {data-icon="fa-signal"}
===================================== 

Column {data-width=650}
-----------------------------------------------------------------------

### Mapa de calor: % de Ciudadanos que NO CONFÍAN en la Policía Nacional

```{r mapa-confianza-geografica, echo=FALSE, message=FALSE, warning=FALSE, fig.width=10, fig.height=8}
library(dplyr)
library(ggplot2)
library(sf)     
library(scales) 

# 1. PREPARAR LOS DATOS - USANDO SOLAMENTE dplyr
data_mapa <- data %>%
  dplyr::filter(!is.na(Confianza_policia) & !is.na(Departamento)) %>%
  dplyr::mutate(Departamento_limpio = toupper(Departamento)) %>%
  dplyr::group_by(Departamento_limpio) %>% 
  dplyr::summarise(
    Total_Casos = dplyr::n(),
    No_Confia = sum(Confianza_policia == "No Confía"),
    Pct_NoConfia = No_Confia / Total_Casos,
    .groups = 'drop'
  )

# 2. UNIR CON EL MAPA
mapa_final <- dplyr::left_join(mapa_peru_sf, data_mapa, by = c("NOMBDEP" = "Departamento_limpio"))

# 3. CREAR EL MAPA
ggplot(data = mapa_final) +
  geom_sf(aes(fill = Pct_NoConfia), color = "white", size = 0.3) +
  scale_fill_gradient(
    low = "#E8F5E9",
    high = "#E74C3C",
    labels = scales::percent,
    name = "% NO Confía",
    na.value = "lightgrey"
  ) +
  geom_sf_text(aes(label = ifelse(!is.na(Pct_NoConfia), 
                                  paste0(round(Pct_NoConfia * 100), "%"), 
                                  "")),
               size = 3, color = "black", fontface = "bold") +
  theme_void() + 
  labs(
    title = "No Confianza en la Policía por Departamento (Perú)",
    subtitle = "Porcentaje de ciudadanos que no confían en la institución policial",
    caption = "Fuente: Elaboración propia basada en datos LAPOP 2023"
  ) +
  theme(
    plot.title = element_text(hjust = 0.5, face = "bold", size = 16),
    plot.subtitle = element_text(hjust = 0.5, size = 12),
    legend.position = "right",
    legend.title = element_text(face = "bold")
  )
```

Column {data-width=350}
-----------------------------------------------------------------------

### **Tema de investigación**

Determinantes de la confianza en la Policía Nacional del Perú: victimización, percepción de inseguridad y satisfacción con la democracia (2023)

### **Pregunta de investigación**

¿En qué medida la victimización, la percepción de inseguridad y la satisfacción con la democracia influyen en la confianza de la ciudadanía en la Policía Nacional del Perú (2023)?

### **Justificación**

La confianza en la Policía Nacional es un elemento clave del capital social institucional, pues influye en la disposición ciudadana a cooperar y cumplir la ley. Analizar factores como la victimización, la percepción de inseguridad y la satisfacción con la democracia permite entender las dinámicas que afectan su legitimidad. Usar datos de LAPOP (2023) brinda evidencia útil para orientar políticas públicas.

### **Hipótesis**

H1: Las personas victimizadas tienen menor probabilidad de confiar en la Policía Nacional del Perú.

H2: Una mayor percepción de inseguridad está asociada con niveles más bajos de confianza policial.

H3: La satisfacción con la democracia incrementa la probabilidad de confiar en la policía.


Variable Dependiente {data-icon="fa-table"}
=====================================

Row {data-width=500}
-----------------------------------------------------------------------

### Gráfico de Variable Central

```{r grafico-metodologico, echo=FALSE, fig.height=8, fig.width=9.5} 

data_filtrada = data %>%
  dplyr::filter(!is.na(Confianza_policia))

grafico_confianza = ggplot(data_filtrada, aes(x = Confianza_policia, fill = Confianza_policia)) +
  geom_bar(width = 0.6) +
  
  geom_text(stat = 'count', 
            aes(label = paste0(round(after_stat(prop)*100, 1), "%"), group = 1), 
            vjust = -1, 
            color = "black", 
            size = 2.9) + 
  
  labs(
    title = "Distribución de la Confianza en la Policía Nacional",
    subtitle = "Variable Central (Dependiente)",
    x = "Nivel de Confianza",
    y = "Frecuencia (Conteo de Casos)"
  ) +
  scale_fill_manual(values = c("No Confía" = "#8B1A1A", "Confía" = "#00008B")) + 
  theme_minimal() +
  theme(legend.position = "none") 

print(grafico_confianza)
```

Column {data-width=610}
-----------------------------------------------------------------------

### Tabla de Variable Central

```{r}
library(dplyr)
library(knitr)
library(kableExtra)

# --- 1. VERIFICACIÓN SEGURA ---
if (!exists("data")) stop("❌ Error: El objeto 'data' no existe")
if (!"Confianza_policia" %in% names(data)) {
  stop("❌ Error: Variable 'Confianza_policia' no encontrada")
}

# --- 2. CÁLCULO ---
tabla_confianza <- data %>%
  dplyr::filter(!is.na(Confianza_policia)) %>%
  dplyr::count(Confianza_policia) %>%
  dplyr::mutate(
    Porcentaje = round(n / sum(n) * 100, 2)
  ) %>%
  dplyr::arrange(desc(Confianza_policia))

# --- 3. TABLA CON KABLEEXTRA (MISMO FORMATO QUE METODOLÓGICA) ---
tabla_confianza %>%
  kable(
    caption = "Distribución de Confianza Policial",
    col.names = c("Confianza en la Policía", "Frecuencia", "Porcentaje"),
    align = c('l', 'r', 'r')
  ) %>%
  kable_styling(
    bootstrap_options = c("striped", "hover"),
    full_width = TRUE,
    position = "left"
  ) %>%
  # MISMOS COLORES QUE LA TABLA METODOLÓGICA
  row_spec(1, background = "#87CEFA", extra_css = "font-weight: bold;") %>%  # Verde claro
  row_spec(2, background = "#FF6A6A", extra_css = "font-weight: bold;") %>%  # Rojo claro
  # MISMO TAMAÑO Y ESPACIADO
  column_spec(1:3, extra_css = "font-size: 14px; padding: 8px;") %>%
  # FOOTNOTE SIMILAR
  footnote(
    general = paste("Total de casos:", sum(tabla_confianza$n)),
    general_title = "",
    footnote_as_chunk = TRUE
  )
```

### Gráfico (Deparamentos)

```{r grafico, echo=FALSE, fig.height=8, fig.width=8} 
library(dplyr)
library(Rmisc) # Necesario para la función summarySE()
library(ggplot2)

# --- 1. Preparación de Datos: Recodificación y Cálculo de CI ---

# 1.1 Recodificar Confianza_policia a numérica (1 = Confía, 0 = No Confía)
# Esto es necesario para que summarySE pueda calcular el promedio (que será la proporción)
data$Confianza_num <- ifelse(data$Confianza_policia == "Confía", 1, 0)

# 1.2 Calcular la Proporción (Media) y el Intervalo de Confianza (CI) por Departamento
df_confianza_depto <- data %>%
  filter(!is.na(Departamento) & !is.na(Confianza_policia)) %>% # Limpiar NAs
  summarySE(
    measurevar = "Confianza_num", 
    groupvar = "Departamento", 
    na.rm = TRUE
  )

# 1.3 Convertir la media y el CI a porcentaje (escala 0-100) para el eje Y
df_confianza_depto <- df_confianza_depto %>%
  mutate(Confianza_perc = Confianza_num * 100,
         ci_perc = ci * 100)

# --- 2. Generación del Gráfico de Barras con IC ---

# 2.1 Calcular el promedio nacional (para la línea de referencia)
promedio_nacional <- mean(df_confianza_depto$Confianza_perc)

# 2.2 Generar el gráfico g1
g1_depto <- ggplot(df_confianza_depto, 
                   aes(x = reorder(Departamento, Confianza_perc), # Reordenar por porcentaje
                       y = Confianza_perc)) +
  
  geom_bar(stat = "identity", fill = "#1E90FF") + # Barras (color azul)
  
  # Intervalos de confianza
  geom_errorbar(aes(ymin = Confianza_perc - ci_perc, 
                    ymax = Confianza_perc + ci_perc), 
                width = 0.2) + 
  
  coord_flip() + # Voltear ejes
  
  # Línea del promedio nacional
  geom_hline(yintercept = promedio_nacional, 
             linetype = "dashed", 
             color = "red", 
             size = 1) + 
  
  # Etiquetas de porcentaje
  geom_text(aes(label = paste0(round(Confianza_perc, 1), "%")), 
            vjust = 0.5, 
            hjust = -0.1, 
            color = "black", 
            size = 3) + 
  
  # Ajustar límites del eje Y y títulos
  ylim(0, max(df_confianza_depto$Confianza_perc + df_confianza_depto$ci_perc) + 5) + 
  labs(
    title = "Confianza Policial por Departamento",
    subtitle = "Porcentaje de encuestados que confían, con Intervalos de Confianza",
    x = "", 
    y = "Porcentaje de Confianza (Escala 0 - 100)"
  ) +
  theme_minimal()

print(g1_depto)
```

Variables Independientes {data-icon="fa-table"}
=====================================     

Column {data-width=500} {.tabset}
-----------------------------------------------------------------------

### Gráfico de Confianza según Nivel Educativo

```{r}
library(ggplot2)

g_edu <- data %>%
  # El filtro se puede aplicar directamente en la cadena de pipes para ggplot
  filter(!is.na(Nivel_educativo) & !is.na(Confianza_policia)) %>%
  ggplot(aes(x = Nivel_educativo, fill = Confianza_policia)) +
  geom_bar(position = "fill") + # Esencial para mostrar proporciones
  scale_y_continuous(labels = scales::percent) +
  labs(
    title = "Confianza Policial por Nivel Educativo",
    x = "Nivel Educativo Alcanzado",
    y = "Proporción de Confianza / No Confianza",
    fill = "Confianza Policial"
  ) +
  theme_minimal() +
  scale_fill_manual(values = c("No Confía" = "#B22222", "Confía" = "#1E90FF"))

print(g_edu)
```

### Gráfico de Confianza según Edad

```{r}
g_edad <- data %>%
  filter(!is.na(Edad) & !is.na(Confianza_policia)) %>%
  ggplot(aes(x = Confianza_policia, y = Edad, fill = Confianza_policia)) +
  geom_boxplot(alpha = 0.7) +
  labs(
    title = "Distribución de la Edad por Confianza Policial",
    x = "Confianza en la Policía",
    y = "Edad del Encuestado"
  ) +
  theme_minimal() +
  scale_fill_manual(values = c("No Confía" = "#8B0000", "Confía" = "#0000CD")) +
  theme(legend.position = "none")

print(g_edad)
```

### Gráfico de Confianza según Sexo 

```{r}
library(ggplot2)
library(dplyr)

g_sex <- data %>%
  # 1. Filtrar NAs en Confianza (Y) y Sexo (X)
  filter(!is.na(Confianza_policia) & !is.na(Sexo)) %>%
  
  ggplot(aes(x = Sexo, fill = Confianza_policia)) +
  geom_bar(position = "fill") + # Esencial para mostrar proporciones
  scale_y_continuous(labels = scales::percent) +
  
  labs(
    title = "Confianza Policial por Sexo",
    subtitle = "Proporción de Confianza/No Confianza dentro de cada grupo",
    x = "Sexo del Encuestado",
    y = "Proporción (Porcentaje)",
    fill = "Confianza Policial"
  ) +
  theme_minimal() +
  # Puedes ajustar los colores si lo deseas
  scale_fill_manual(values = c("No Confía" = "#B22222", "Confía" = "#1E90FF")) 

print(g_sex)
```

### Gráfico de Confianza según Victimización

```{r}
library(ggplot2)
library(dplyr)

g_vic_solo <- data %>%
  # Filtrar NAs en Confianza (Y) y Victimización (X)
  filter(!is.na(Confianza_policia) & !is.na(Victimizacion)) %>%
  
  ggplot(aes(x = Victimizacion, fill = Confianza_policia)) +
  geom_bar(position = "fill") +
  scale_y_continuous(labels = scales::percent) +
  
  labs(
    title = "Confianza Policial por Victimización",
    subtitle = "Proporción de Confianza/No Confianza",
    x = "¿Fue víctima de delito?",
    y = "Proporción (Porcentaje)",
    fill = "Confianza Policial"
  ) +
  theme_minimal() +
  scale_fill_manual(values = c("No Confía" = "#B22222", "Confía" = "#1E90FF"))

print(g_vic_solo)
```

### Gráfico de Confianza según Inseguridad

```{r}
g_ins_solo <- data %>%
  # Filtrar NAs en Confianza (Y) y Inseguridad (X)
  filter(!is.na(Confianza_policia) & !is.na(Inseguridad)) %>%
  
  ggplot(aes(x = Inseguridad, fill = Confianza_policia)) +
  geom_bar(position = "fill") +
  scale_y_continuous(labels = scales::percent) +
  
  labs(
    title = "Confianza Policial por Percepción de Inseguridad",
    subtitle = "Proporción de Confianza/No Confianza",
    x = "Percepción de Seguridad en el Barrio",
    y = "Proporción (Porcentaje)",
    fill = "Confianza Policial"
  ) +
  theme_minimal() +
  scale_fill_manual(values = c("No Confía" = "#B22222", "Confía" = "#1E90FF"))

print(g_ins_solo)
```

### Gráfico de Confianza según Satisfacción Democrática

```{r}
g_dem_solo <- data %>%
  # Filtrar NAs en Confianza (Y) y Satisfacción Democrática (X)
  filter(!is.na(Confianza_policia) & !is.na(Satisfaccion_democracia)) %>%
  
  ggplot(aes(x = Satisfaccion_democracia, fill = Confianza_policia)) +
  geom_bar(position = "fill") +
  scale_y_continuous(labels = scales::percent) +
  
  labs(
    title = "Confianza Policial por Satisfacción Democrática",
    subtitle = "Proporción de Confianza/No Confianza",
    x = "Nivel de Satisfacción Democrática",
    y = "Proporción (Porcentaje)",
    fill = "Confianza Policial"
  ) +
  theme_minimal() +
  scale_fill_manual(values = c("No Confía" = "#B22222", "Confía" = "#1E90FF"))

print(g_dem_solo)
```

Column {data-width=500} {.tabset}
-----------------------------------------------------------------------

### Tabla de Confianza según Nivel Educativo

```{r}
library(dplyr)
library(gt)
library(scales)

# --- 1. VERIFICACIÓN SEGURA ---
if (!exists("data")) stop("❌ Error: El objeto 'data' no existe")

if (!all(c("Confianza_policia", "Nivel_educativo") %in% names(data))) {
  stop("❌ Error: Variables no encontradas en el dataset")
}

# --- 2. CÁLCULO DE PROPORCIONES ---
tabla_educacion <- data %>%
  dplyr::filter(!is.na(Confianza_policia) & !is.na(Nivel_educativo)) %>%
  dplyr::count(Nivel_educativo, Confianza_policia) %>%
  dplyr::group_by(Nivel_educativo) %>%
  dplyr::mutate(
    Proporcion = n / sum(n),
    # Etiquetas claras para confianza
    Nivel_Confianza = dplyr::case_when(
      Confianza_policia == 1 ~ "Confía",
      Confianza_policia == 0 ~ "No Confía",
      TRUE ~ paste("Valor", Confianza_policia)
    )
  ) %>%
  dplyr::ungroup() %>%
  # ORDENAR NIVELES EDUCATIVOS
  dplyr::mutate(
    Nivel_educativo = factor(Nivel_educativo, 
                           levels = c("Baja", "Media", "Alta"),
                           labels = c("Baja", "Media", "Alta"))
  ) %>%
  dplyr::select(Nivel_educativo, Nivel_Confianza, n, Proporcion) %>%
  dplyr::arrange(Nivel_educativo, Nivel_Confianza)

# --- 3. TABLA GT PROFESIONAL ---
gt_table <- tabla_educacion %>%
  gt(groupname_col = "Nivel_educativo") %>%  # Agrupar por nivel educativo
  
  # ENCABEZADO ATRACTIVO
  tab_header(
    title = md("**Confianza Policial por Nivel Educativo**"),
    subtitle = "Distribución de confianza institucional según nivel educativo"
  ) %>%
  
  # ETIQUETAS CLARAS
  cols_label(
    Nivel_Confianza = md("**Confianza Policial**"),
    n = md("**Frecuencia**"),
    Proporcion = md("**Proporción**")
  ) %>%
  
  # FORMATEO CONSISTENTE
  fmt_number(
    columns = n,
    decimals = 0,
    sep_mark = ","
  ) %>%
  
  fmt_percent(
    columns = Proporcion,
    decimals = 1
  ) %>%
  
  # COLOR PARA DESTACAR PROPORCIONES
  data_color(
    columns = Proporcion,
    colors = scales::col_numeric(
      palette = c("#E8F4FD", "#3498DB", "#2C3E50"),
      domain = c(0, 1)
    )
  ) %>%
  
  # ESTILO PROFESIONAL
  tab_options(
    # Tabla general
    table.font.size = "14px",
    table.width = "90%",
    table.background.color = "white",
    
    # Encabezados
    heading.title.font.size = "20px",
    heading.subtitle.font.size = "13px",
    heading.align = "center",
    heading.background.color = "#2C3E50",
    heading.title.font.weight = "bold",
    
    # Grupos de filas
    row_group.background.color = "#00BFFF",
    row_group.font.weight = "bold",
    row_group.font.size = "14px",
    row_group.padding = px(8),
    
    # Columnas
    column_labels.background.color = "#3498DB",
    column_labels.font.weight = "bold",
    column_labels.font.size = "14px",
    column_labels.padding = px(10),
    
    # Celdas
    data_row.padding = px(6),
    table_body.hlines.color = "lightgrey"
  ) %>%
  
  # COLOR DE TEXTO EN ENCABEZADOS
  tab_style(
    style = cell_text(color = "white", weight = "bold"),
    locations = list(
      cells_column_labels(),
      cells_title("title"),
      cells_row_groups()
    )
  ) %>%
  
  tab_style(
    style = cell_text(color = "#F0F0F0"),
    locations = cells_title("subtitle")
  ) %>%
  
  # PIE DE PÁGINA INFORMATIVO
  tab_source_note(
    md("**Fuente:** Datos de LAPOP (2023) | Análisis por nivel educativo")
  ) %>%
  
  # TOTALES POR GRUPO
  summary_rows(
    groups = TRUE,
    columns = n,
    fns = list(Total = ~sum(.)),
    formatter = fmt_number,
    decimals = 0
  )

# --- 4. RESULTADO FINAL ---
gt_table
```

### Tabla Confianza según Edad

```{r}
library(dplyr)
library(gt)
library(scales)

# --- 1. VERIFICACIÓN SEGURA ---
if (!exists("data")) stop("❌ Error: El objeto 'data' no existe")

if (!all(c("Confianza_policia", "Edad") %in% names(data))) {
  stop("❌ Error: Variables no encontradas en el dataset")
}

# --- 2. CÁLCULO ROBUSTO ---
tabla_edad_confianza <- data %>%
  dplyr::filter(!is.na(Confianza_policia) & !is.na(Edad)) %>% 
  dplyr::group_by(Confianza_policia) %>%
  dplyr::summarise(
    N = n(),
    Media = mean(Edad, na.rm = TRUE),
    Mediana = median(Edad, na.rm = TRUE),
    Desviacion_Estandar = sd(Edad, na.rm = TRUE),
    .groups = 'drop'
  ) %>%
  dplyr::mutate(
    # Crear etiquetas comprensibles
    Nivel_Confianza = dplyr::case_when(
      Confianza_policia == 1 ~ "✅ Confía",
      Confianza_policia == 0 ~ "❌ No Confía",
      TRUE ~ paste("Valor", Confianza_policia)
    )
  ) %>%
  dplyr::select(Nivel_Confianza, N, Media, Mediana, Desviacion_Estandar)

# --- 3. DISEÑO ELEGANTE CON GT ---
gt_table <- tabla_edad_confianza %>%
  gt() %>%
  
  # ENCABEZADO ATractivo
  tab_header(
    title = md("**Análisis: Confianza Policial según Edad**"),
    subtitle = "Estadísticas descriptivas por nivel de confianza"
  ) %>%
  
  # ETIQUETAS CLARAS
  cols_label(
    Nivel_Confianza = md("**Nivel de Confianza**"),
    N = md("**Muestra (N)**"),
    Media = md("**Edad (Media)**"),
    Mediana = md("**Edad (Mediana)**"),
    Desviacion_Estandar = md("**Desviación Estándar**")
  ) %>%
  
  # FORMATEO CONSISTENTE
  fmt_number(
    columns = c(Media, Mediana, Desviacion_Estandar),
    decimals = 1,
    sep_mark = ""
  ) %>%
  
  fmt_number(
    columns = N,
    decimals = 0,
    sep_mark = ""
  ) %>%
  
  # COLOR PARA DESTACAR
  data_color(
    columns = c(Media, Mediana),
    colors = scales::col_numeric(
      palette = c("#E8F4FD", "#2E86AB"),
      domain = NULL
    )
  ) %>%
  
  # ESTILO MODERNO
  tab_options(
    # Tabla general
    table.font.size = "14px",
    table.width = "95%",
    table.background.color = "white",
    
    # Encabezados
    heading.title.font.size = "20px",
    heading.subtitle.font.size = "14px",
    heading.align = "center",
    heading.background.color = "#2E86AB",
    heading.title.font.weight = "bold",
    
    # Columnas
    column_labels.background.color = "#4CB5AE",
    column_labels.font.weight = "bold",
    column_labels.font.size = "14px",
    column_labels.padding = px(10),
    
    # Celdas
    data_row.padding = px(8),
    table_body.hlines.color = "lightgrey",
    table_body.vlines.color = "lightgrey",
    
    # Bordes
    table.border.top.color = "#2E86AB",
    table.border.bottom.color = "#2E86AB"
  ) %>%
  
  # COLOR DE TEXTO EN ENCABEZADOS
  tab_style(
    style = cell_text(color = "white", weight = "bold"),
    locations = list(
      cells_column_labels(),
      cells_title("title")
    )
  ) %>%
  
  tab_style(
    style = cell_text(color = "#F0F0F0"),
    locations = cells_title("subtitle")
  ) %>%
  
  # PIE DE PÁGINA INFORMATIVO
  tab_source_note(
    md("**Fuente:** Datos de la LAPOP (2023) | **Elaboración propia**")
  )

gt_table
```


### Tabla Confianza según Sexo

```{r}
library(dplyr)
library(gt)
library(scales)

# --- 1. VERIFICACIÓN SEGURA ---
if (!exists("data")) stop("❌ Error: El objeto 'data' no existe")

if (!all(c("Confianza_policia", "Sexo") %in% names(data))) {
  stop("❌ Error: Variables 'Confianza_policia' o 'Sexo' no encontradas")
}

# --- 2. CÁLCULO DE PROPORCIONES ---
tabla_sexo <- data %>%
  dplyr::filter(!is.na(Confianza_policia) & !is.na(Sexo)) %>%
  dplyr::count(Sexo, Confianza_policia) %>%
  dplyr::group_by(Sexo) %>%
  dplyr::mutate(
    Proporcion = n / sum(n),
    # Crear etiquetas comprensibles
    Nivel_Confianza = dplyr::case_when(
      Confianza_policia == 1 ~ "✅ Confía",
      Confianza_policia == 0 ~ "❌ No Confía",
      TRUE ~ paste("Valor", Confianza_policia)
    )
  ) %>%
  dplyr::ungroup() %>%
  dplyr::select(Sexo, Nivel_Confianza, n, Proporcion)

# --- 3. DISEÑO ELEGANTE CON GT ---
gt_table <- tabla_sexo %>%
  gt() %>%
  
  # ENCABEZADO ATRACTIVO
  tab_header(
    title = md("**Confianza Policial por Sexo**"),
    subtitle = "Distribución de niveles de confianza según género"
  ) %>%
  
  # ETIQUETAS CLARAS
  cols_label(
    Sexo = md("**Sexo**"),
    Nivel_Confianza = md("**Nivel de Confianza**"),
    n = md("**Frecuencia**"),
    Proporcion = md("**Proporción**")
  ) %>%
  
  # FORMATEO CONSISTENTE
  fmt_number(
    columns = n,
    decimals = 0,
    sep_mark = ""
  ) %>%
  
  fmt_percent(
    columns = Proporcion,
    decimals = 1
  ) %>%
  
  # COLOR PARA DESTACAR PROPORCIONES
  data_color(
    columns = Proporcion,
    colors = scales::col_numeric(
      palette = c("#FFE6E6", "#FF6B6B"),
      domain = c(0, 1)
    )
  ) %>%
  
  # AGRUPAR POR SEXO PARA MEJOR VISUALIZACIÓN
  tab_row_group(
    label = md("**Hombres**"),
    rows = Sexo == "Hombre"
  ) %>%
  
  tab_row_group(
    label = md("**Mujeres**"),
    rows = Sexo == "Mujer"
  ) %>%
  
  # OCULTAR COLUMNA SEXO ORIGINAL (ya tenemos los grupos)
  cols_hide(columns = Sexo) %>%
  
  # ESTILO MODERNO
  tab_options(
    # Tabla general
    table.font.size = "14px",
    table.width = "90%",
    table.background.color = "white",
    
    # Encabezados
    heading.title.font.size = "20px",
    heading.subtitle.font.size = "14px",
    heading.align = "center",
    heading.background.color = "#6A0572",
    heading.title.font.weight = "bold",
    
    # Grupos de filas
    row_group.background.color = "#7A378B",
    row_group.font.weight = "bold",
    row_group.font.size = "14px",
    
    # Columnas
    column_labels.background.color = "#9D4EA9",
    column_labels.font.weight = "bold",
    column_labels.font.size = "14px",
    column_labels.padding = px(10),
    
    # Celdas
    data_row.padding = px(8),
    table_body.hlines.color = "lightgrey"
  ) %>%
  
  # COLOR DE TEXTO EN ENCABEZADOS
  tab_style(
    style = cell_text(color = "white", weight = "bold"),
    locations = list(
      cells_column_labels(),
      cells_title("title"),
      cells_row_groups()
    )
  ) %>%
  
  tab_style(
    style = cell_text(color = "#F0F0F0"),
    locations = cells_title("subtitle")
  ) %>%
  
  # PIE DE PÁGINA INFORMATIVO
  tab_source_note(
    md("**Fuente:** Datos de LAPOP (2023) | Proporciones calculadas por grupo de sexo")
  ) %>%
  
  # TOTALES POR GRUPO (OPCIONAL)
  summary_rows(
    groups = everything(),
    columns = n,
    fns = list(Total = ~sum(.)),
    formatter = fmt_number,
    decimals = 0
  )

# --- 4. RESULTADO FINAL ---
gt_table
```

### Tabla Confianza según Victimización

```{r}
library(dplyr)
library(gt)
library(scales)

# --- 1. VERIFICACIÓN SEGURA ---
if (!exists("data")) stop("❌ Error: El objeto 'data' no existe")

if (!all(c("Confianza_policia", "Victimizacion") %in% names(data))) {
  stop("❌ Error: Variables 'Confianza_policia' o 'Victimizacion' no encontradas")
}

# --- 2. CÁLCULO MEJORADO ---
tabla_victimizacion <- data %>%
  dplyr::filter(!is.na(Confianza_policia) & !is.na(Victimizacion)) %>%
  dplyr::count(Victimizacion, Confianza_policia) %>%
  dplyr::group_by(Victimizacion) %>%
  dplyr::mutate(
    Proporcion = n / sum(n),
    # Etiquetas más claras
    Nivel_Confianza = dplyr::case_when(
      Confianza_policia == 1 ~ "Confía",
      Confianza_policia == 0 ~ "No Confía",
      TRUE ~ paste("Valor", Confianza_policia)
    )
  ) %>%
  dplyr::ungroup() %>%
  # CREAR UNA COLUMNA EXPLÍCITA PARA LOS GRUPOS
  dplyr::mutate(
    Grupo_Victimizacion = dplyr::case_when(
      Victimizacion == 1 ~ "🚨 Personas Victimizadas",
      Victimizacion == 0 ~ "🛡️ Personas No Victimizadas",
      TRUE ~ paste("Victimización:", Victimizacion)
    )
  ) %>%
  dplyr::select(Grupo_Victimizacion, Nivel_Confianza, n, Proporcion) %>%
  # ORDENAR EXPLÍCITAMENTE
  dplyr::arrange(Grupo_Victimizacion, Nivel_Confianza)

# --- 3. DISEÑO MEJORADO CON AGRUPACIÓN VISIBLE ---
gt_table <- tabla_victimizacion %>%
  gt(groupname_col = "Grupo_Victimizacion") %>%  # ← CLAVE: Especificar columna de grupos
  
  # ENCABEZADO ATRACTIVO
  tab_header(
    title = md("**Confianza Policial según Victimización**"),
    subtitle = "Relación entre experiencia de victimización y confianza en la policía"
  ) %>%
  
  # ETIQUETAS CLARAS
  cols_label(
    Nivel_Confianza = md("**Nivel de Confianza**"),
    n = md("**Frecuencia**"),
    Proporcion = md("**Proporción**")
  ) %>%
  
  # FORMATEO CONSISTENTE
  fmt_number(
    columns = n,
    decimals = 0
  ) %>%
  
  fmt_percent(
    columns = Proporcion,
    decimals = 1
  ) %>%
  
  # COLOR PARA DESTACAR PROPORCIONES
  data_color(
    columns = Proporcion,
    colors = scales::col_numeric(
      palette = c("#FFF5F5", "#FEB24C", "#E31A1C"),
      domain = c(0, 1)
    )
  ) %>%
  
  # ESTILO MEJORADO
  tab_options(
    # Tabla general
    table.font.size = "14px",
    table.width = "92%",
    
    # Encabezados
    heading.title.font.size = "20px",
    heading.subtitle.font.size = "13px",
    heading.align = "center",
    heading.background.color = "#CB1B16",
    heading.title.font.weight = "bold",
    
    # Grupos de filas (AHORA SÍ VISIBLES)
    row_group.background.color = "#B22222",
    row_group.font.weight = "bold",
    row_group.font.size = "14px",
    row_group.padding = px(10),
    
    # Columnas
    column_labels.background.color = "#E74C3C",
    column_labels.font.weight = "bold",
    column_labels.padding = px(10)
  ) %>%
  
  # COLOR DE TEXTO EN ENCABEZADOS
  tab_style(
    style = cell_text(color = "white", weight = "bold"),
    locations = list(
      cells_column_labels(),
      cells_title("title"),
      cells_row_groups()
    )
  ) %>%
  
  # PIE DE PÁGINA
  tab_source_note(
    md("**Fuente:** Datos de LAPOP (2023) | Análisis de relación victimización-confianza")
  ) %>%
  
  # TOTALES POR GRUPO (AHORA SÍ FUNCIONA)
  summary_rows(
    groups = TRUE,
    columns = n,
    fns = list(Total = ~sum(.)),
    formatter = fmt_number,
    decimals = 0
  )

# --- 4. RESULTADO FINAL ---
gt_table
```

### Tabla Confianza según Inseguridad

```{r}
library(dplyr)
library(gt)
library(scales)

# --- 1. VERIFICACIÓN SEGURA ---
if (!exists("data")) stop("❌ Error: El objeto 'data' no existe")

if (!all(c("Confianza_policia", "Inseguridad") %in% names(data))) {
  stop("❌ Error: Variables 'Confianza_policia' o 'Inseguridad' no encontradas")
}

# --- 2. CÁLCULO DE PROPORCIONES ---
tabla_inseguridad <- data %>%
  dplyr::filter(!is.na(Confianza_policia) & !is.na(Inseguridad)) %>%
  dplyr::count(Inseguridad, Confianza_policia) %>%
  dplyr::group_by(Inseguridad) %>%
  dplyr::mutate(
    Proporcion = n / sum(n),
    # Etiquetas claras para confianza
    Nivel_Confianza = dplyr::case_when(
      Confianza_policia == 1 ~ "Confía",
      Confianza_policia == 0 ~ "No Confía",
      TRUE ~ paste("Valor", Confianza_policia)
    )
  ) %>%
  dplyr::ungroup() %>%
  # CREAR COLUMNA EXPLÍCITA PARA AGRUPAMIENTO
  dplyr::mutate(
    Grupo_Inseguridad = dplyr::case_when(
      Inseguridad == 1 ~ "🚨 Se siente inseguro",
      Inseguridad == 0 ~ "🛡️ Se siente seguro", 
      TRUE ~ paste("Percepción:", Inseguridad)
    )
  ) %>%
  dplyr::select(Grupo_Inseguridad, Nivel_Confianza, n, Proporcion) %>%
  # ORDENAR PARA MEJOR PRESENTACIÓN
  dplyr::arrange(Grupo_Inseguridad, Nivel_Confianza)

# --- 3. DISEÑO PROFESIONAL CON GT ---
gt_table <- tabla_inseguridad %>%
  gt(groupname_col = "Grupo_Inseguridad") %>%  # ← AGRUPAMIENTO CLARO
  
  # ENCABEZADO IMPACTANTE
  tab_header(
    title = md("**Confianza Policial según Percepción de Inseguridad**"),
    subtitle = "Relación entre sentir inseguridad y confiar en la policía"
  ) %>%
  
  # ETIQUETAS DESCRIPTIVAS
  cols_label(
    Nivel_Confianza = md("**Nivel de Confianza**"),
    n = md("**Frecuencia**"),
    Proporcion = md("**Proporción**")
  ) %>%
  
  # FORMATEO PRECISO
  fmt_number(
    columns = n,
    decimals = 0,
    sep_mark = ","
  ) %>%
  
  fmt_percent(
    columns = Proporcion,
    decimals = 1
  ) %>%
  
  # COLORES TEMÁTICOS (amarillo/naranja para alerta)
  data_color(
    columns = Proporcion,
    colors = scales::col_numeric(
      palette = c("#FFF9E6", "#FFC107", "#FF6F00"),
      domain = c(0, 1)
    )
  ) %>%
  
  # ESTILO PROFESIONAL
  tab_options(
    # Tabla general
    table.font.size = "14px",
    table.width = "90%",
    table.background.color = "white",
    
    # Encabezados
    heading.title.font.size = "18px",
    heading.subtitle.font.size = "13px",
    heading.align = "center",
    heading.background.color = "#FF8C00",
    heading.title.font.weight = "bold",
    
    # Grupos de filas (VISIBLES)
    row_group.background.color = "#8B6508",
    row_group.font.weight = "bold",
    row_group.font.size = "14px",
    row_group.padding = px(8),
    
    # Columnas
    column_labels.background.color = "#FFA726",
    column_labels.font.weight = "bold",
    column_labels.font.size = "14px",
    column_labels.padding = px(10),
    
    # Celdas
    data_row.padding = px(6),
    table_body.hlines.color = "lightgrey"
  ) %>%
  
  # COLOR DE TEXTO EN ENCABEZADOS
  tab_style(
    style = cell_text(color = "white", weight = "bold"),
    locations = list(
      cells_column_labels(),
      cells_title("title"),
      cells_row_groups()
    )
  ) %>%
  
  tab_style(
    style = cell_text(color = "#F8F8F8"),
    locations = cells_title("subtitle")
  ) %>%
  
  # PIE DE PÁGINA INFORMATIVO
  tab_source_note(
    md("**Fuente:** Datos de LAPOP (2023) | Percepción de inseguridad vs. confianza institucional")
  ) %>%
  
  # TOTALES POR GRUPO (FUNCIONA PORQUE HAY AGRUPAMIENTO)
  summary_rows(
    groups = TRUE,
    columns = n,
    fns = list(Total = ~sum(.)),
    formatter = fmt_number,
    decimals = 0
  )

# --- 4. RESULTADO FINAL ---
gt_table
```

### Tabla Confianza según Satisfacción Democrática

```{r}
library(dplyr)
library(gt)
library(scales)

# --- 1. VERIFICACIÓN SEGURA ---
if (!exists("data")) stop("❌ Error: El objeto 'data' no existe")

if (!all(c("Confianza_policia", "Satisfaccion_democracia") %in% names(data))) {
  stop("❌ Error: Variables 'Confianza_policia' o 'Satisfaccion_democracia' no encontradas")
}

# --- 2. CÁLCULO DE PROPORCIONES ---
tabla_satisfaccion <- data %>%
  dplyr::filter(!is.na(Confianza_policia) & !is.na(Satisfaccion_democracia)) %>%
  dplyr::count(Satisfaccion_democracia, Confianza_policia) %>%
  dplyr::group_by(Satisfaccion_democracia) %>%
  dplyr::mutate(
    Proporcion = n / sum(n),
    # Etiquetas claras para confianza
    Nivel_Confianza = dplyr::case_when(
      Confianza_policia == 1 ~ "Confía",
      Confianza_policia == 0 ~ "No Confía",
      TRUE ~ paste("Valor", Confianza_policia)
    )
  ) %>%
  dplyr::ungroup() %>%
  # CREAR COLUMNA EXPLÍCITA PARA AGRUPAMIENTO
  dplyr::mutate(
    Grupo_Satisfaccion = dplyr::case_when(
      Satisfaccion_democracia == 1 ~ "✅ Satisfecho con la democracia",
      Satisfaccion_democracia == 0 ~ "❌ Insatisfecho con la democracia", 
      TRUE ~ paste("Percepción:", Satisfaccion_democracia)
    )
  ) %>%
  dplyr::select(Grupo_Satisfaccion, Nivel_Confianza, n, Proporcion) %>%
  # ORDENAR PARA MEJOR PRESENTACIÓN
  dplyr::arrange(Grupo_Satisfaccion, Nivel_Confianza)

# --- 3. DISEÑO PROFESIONAL CON GT ---
gt_table <- tabla_satisfaccion %>%
  gt(groupname_col = "Grupo_Satisfaccion") %>%  # ← AGRUPAMIENTO CLARO
  
  # ENCABEZADO IMPACTANTE
  tab_header(
    title = md("Confianza Policial según Satisfacción Democrática"),
    subtitle = "Relación entre satisfacción con la democracia y confianza en la policía"
  ) %>%
  
  # ETIQUETAS DESCRIPTIVAS
  cols_label(
    Nivel_Confianza = md("**Nivel de Confianza**"),
    n = md("**Frecuencia**"),
    Proporcion = md("**Proporción**")
  ) %>%
  
  # FORMATEO PRECISO
  fmt_number(
    columns = n,
    decimals = 0,
    sep_mark = ","
  ) %>%
  
  fmt_percent(
    columns = Proporcion,
    decimals = 1
  ) %>%
  
  # COLORES TEMÁTICOS (verdes/azules para democracia)
  data_color(
    columns = Proporcion,
    colors = scales::col_numeric(
      palette = c("#E8F5E9", "#4CAF50", "#2E7D32"),
      domain = c(0, 1)
    )
  ) %>%
  
  # ESTILO PROFESIONAL
  tab_options(
    # Tabla general
    table.font.size = "14px",
    table.width = "92%",
    table.background.color = "white",
    
    # Encabezados
    heading.title.font.size = "18px",
    heading.subtitle.font.size = "13px",
    heading.align = "center",
    heading.background.color = "#2E7D32",
    heading.title.font.weight = "bold",
    
    # Grupos de filas (VISIBLES)
    row_group.background.color = "#548B54",
    row_group.font.weight = "bold",
    row_group.font.size = "14px",
    row_group.padding = px(8),
    
    # Columnas
    column_labels.background.color = "#4CAF50",
    column_labels.font.weight = "bold",
    column_labels.font.size = "14px",
    column_labels.padding = px(10),
    
    # Celdas
    data_row.padding = px(6),
    table_body.hlines.color = "lightgrey",
    table_body.vlines.color = "lightgrey"
  ) %>%
  
  # COLOR DE TEXTO EN ENCABEZADOS
  tab_style(
    style = cell_text(color = "white", weight = "bold"),
    locations = list(
      cells_column_labels(),
      cells_title("title"),
      cells_row_groups()
    )
  ) %>%
  
  tab_style(
    style = cell_text(color = "#F0F0F0"),
    locations = cells_title("subtitle")
  ) %>%
  
  # PIE DE PÁGINA INFORMATIVO
  tab_source_note(
    md("**Fuente:** Datos de LAPOP (2023) | Satisfacción democrática vs. confianza institucional")
  ) %>%
  
  # TOTALES POR GRUPO
  summary_rows(
    groups = TRUE,
    columns = n,
    fns = list(Total = ~sum(.)),
    formatter = fmt_number,
    decimals = 0
  )

# --- 4. RESULTADO FINAL ---
gt_table
```


Correlación {data-icon="fa-table"}
=====================================     

Column {data-width=500}
-----------------------------------------------------------------------

### **Explicación Correlación**

La matriz de correlación de Rho de Spearman examina las relaciones bivariadas entre todas las variables del estudio, sirviendo como diagnóstico de multicolinealidad antes de la regresión logística.Correlaciones con la Confianza Policial: La columna (Confianza_num) revela que todas las correlaciones son débiles (Rho $< 0.20$), lo que sugiere que las asociaciones directas son modestas. La relación más fuerte y significativa es la positiva con la Satisfacción Democrática ($\rho = 0.167$), indicando que una mayor satisfacción institucional se asocia a una mayor confianza policial. 

En contraste, la Victimización y la Inseguridad muestran correlaciones muy débiles, que si bien son positivas o negativas, son prácticamente insignificantes en el análisis bivariado (alrededor de $\rho = \pm 0.05$).Correlaciones entre Variables Independientes (VIs): Es crucial observar que ninguna VI presenta una correlación moderada o fuerte (ej. Rho $> 0.5$) entre sí. La correlación más alta es $\mathbf{-0.17}$ (entre Victimizacion_num e Inseguridad_num), lo que asegura que no existe un riesgo grave de multicolinealidad en los modelos de regresión.Conclusión: La debilidad general de las correlaciones simple justifica la necesidad de realizar la Regresión Logística Binaria, ya que los efectos significativos probablemente solo se revelarán cuando se aíslen y controlen simultáneamente por el resto de factores.

Column {data-width=500} {.tabset}
-----------------------------------------------------------------------

### **Correlación entre VD y VI numéricas**

```{r}
### 0. PRE-PROCESAMIENTO: CREACIÓN DE VARIABLES (1 = SÍ CONFÍA)

library(dplyr)
# Asegúrate de tener la tabla original 'data' cargada.

# 1 = "Confía" (Evento que queremos modelar)
# 0 = "No Confía" (Referencia)
data_modelo <- data %>%
  mutate(
    Confianza_binaria = if_else(Confianza_policia == "Confía", 1, 0))
```


```{r correlacion-variables, echo=FALSE, warning=FALSE, message=FALSE, fig.width=8, fig.height=6}
library(dplyr)
library(corrplot)
library(ggplot2)
library(kableExtra)

# --- 1. PREPARACIÓN SEGURA DE DATOS ---
# Verificar que data_modelo existe
if (!exists("data_modelo")) {
  stop("❌ data_modelo no existe. Ejecuta primero el modelo logístico.")
}

data_cor <- data_modelo %>%
  dplyr::select(Confianza_policia, Sexo, Edad, Nivel_educativo, Victimizacion, Inseguridad, Satisfaccion_democracia) %>%
  dplyr::mutate(
    # Convertir a numérico manteniendo estructura
    Confianza_num = as.numeric(Confianza_policia) - 1,  # 0=No Confía, 1=Confía
    Sexo_num = as.numeric(Sexo),
    Educacion_num = as.numeric(Nivel_educativo),
    Victimizacion_num = as.numeric(Victimizacion),
    Inseguridad_num = as.numeric(Inseguridad),
    Satisfaccion_num = as.numeric(Satisfaccion_democracia),
    Edad_num = as.numeric(Edad)
  ) %>%
  dplyr::select(ends_with("_num")) %>%  # Seleccionar solo variables numéricas
  na.omit()

# --- 2. CÁLCULO DE CORRELACIONES ---
cor_matrix <- cor(data_cor, method = "spearman", use = "complete.obs")

# --- 3. CORRELOGRAMA MEJORADO ---
corrplot(cor_matrix, 
         method = "color",        # Más profesional que "circle"
         type = "upper",         
         order = "original",      # Más intuitivo que hclust
         tl.col = "black",       
         tl.srt = 45,            
         addCoef.col = "black",   # Añadir coeficientes
         number.cex = 0.7,        # Tamaño de los números
         col = colorRampPalette(c("#E74C3C", "white", "#2E86AB"))(100),
         title = "Matriz de Correlación (Rho de Spearman)\nVariables del Estudio",
         mar = c(0, 0, 2, 0))     # Más espacio para el título
```

### **Tabla de correlaciones**

```{r tabla-correlaciones, echo=FALSE, warning=FALSE}
# --- 4. TABLA DE CORRELACIONES CON LA VARIABLE DEPENDIENTE ---
correlaciones_vd <- data.frame(
  Variable = c("Sexo", "Edad", "Nivel Educativo", "Victimización", 
               "Inseguridad", "Satisfacción Democrática"),
  Correlacion = round(cor_matrix[1, 2:7], 3),
  Interpretacion = case_when(
    abs(cor_matrix[1, 2:7]) < 0.1 ~ "Muy débil",
    abs(cor_matrix[1, 2:7]) < 0.3 ~ "Débil", 
    abs(cor_matrix[1, 2:7]) < 0.5 ~ "Moderada",
    TRUE ~ "Fuerte"
  ),
  Direccion = ifelse(cor_matrix[1, 2:7] > 0, "Positiva", "Negativa")
)

# Tabla formateada
correlaciones_vd %>%
  kable(
    caption = "Correlaciones con la Variable Dependiente (Confianza Policial)",
    col.names = c("Variable Independiente", "Correlación (ρ)", "Fuerza", "Dirección"),
    align = c('l', 'c', 'c', 'c')
  ) %>%
  kable_styling(
    bootstrap_options = c("striped", "hover"),
    full_width = FALSE,
    position = "center"
  ) %>%
  row_spec(0, background = "#2C3E50", color = "white", bold = TRUE) %>%
  row_spec(which(abs(correlaciones_vd$Correlacion) > 0.2), 
           background = "#E8F5E9", bold = TRUE)
```


Regresión {data-icon="fa-table"}
=====================================     

Column {data-width=500}
-----------------------------------------------------------------------

```{r}
# --- CÓDIGO ESENCIAL PARA DASHBOARD ---

# 1. Verificar que existe la base de datos (silencioso)
if(!exists("data_modelo")) {
  stop("Error: No existe data_modelo. Ejecuta primero la preparación de datos.")
}

# 2. Ajustar los 4 modelos (sin mensajes)
m1 <- glm(Confianza_binaria ~ Sexo + Edad + Nivel_educativo, 
          data = data_modelo, family = binomial)

m2 <- glm(Confianza_binaria ~ Sexo + Edad + Nivel_educativo + Inseguridad, 
          data = data_modelo, family = binomial)

m3 <- glm(Confianza_binaria ~ Sexo + Edad + Nivel_educativo + Inseguridad + 
            Satisfaccion_democracia, data = data_modelo, family = binomial)

m4 <- glm(Confianza_binaria ~ Sexo + Edad + Nivel_educativo + Inseguridad + 
            Satisfaccion_democracia + Victimizacion, 
          data = data_modelo, family = binomial)

# 3. Crear lista de modelos
modelos <- list(
  "1. Demográfico" = m1,
  "2. + Inseguridad" = m2,
  "3. + Satisfacción" = m3,
  "4. + Victimización" = m4
)
```

### **Explicación**

Conclusión de la Regresión: 

La prueba de Razón de Verosimilitud (LRT) se utiliza para justificar el uso de los modelos más complejos.Impacto Significativo: La inclusión de la Percepción de Seguridad (M2 vs M1) y la Satisfacción Democrática (M3 vs M2) demostró ser estadísticamente significativa ($p < 0.05$), confirmando que estas variables añaden valor predictivo al modelo.Impacto No Significativo: La adición de la Victimización (M4 vs M3) no resulta significativa ($p = 0.4434$). Si bien el Modelo 4 se selecciona por ser el más completo teóricamente, esta prueba indica que la Victimización no añade información estadística relevante sobre la confianza, una vez que se controlan los factores de percepción y demográficos.

Conclusión de Odds Ratios (Modelo 4)

El análisis multivariado aísla los efectos netos, demostrando que:Satisfacción Democrática es el Motor: La variable más poderosa es la Satisfacción Democrática. Los ciudadanos Satisfechos con la democracia tienen 2.22 veces más odds de confiar en la policía que aquellos insatisfechos ($p < 0.001$).Educación (Nivel Bajo): Tener un Nivel Educativo Bajo aumenta las odds de confianza en 1.87 veces en comparación con el Nivel Educativo Alto ($p < 0.01$).No Significación de Experiencia Directa: Ni la Victimización ni la Percepción de Seguridad resultaron ser significativas en el modelo final (M4). Esto es un hallazgo clave: su efecto bivariado desaparece al ser opacado por la influencia de variables de actitud más amplias (Satisfacción Democrática).


Column {data-width=500} {.tabset}
-----------------------------------------------------------------------

### **Tabla de Coeficientes**

```{r}
# TABLA DE COEFICIENTES SIN EXPONENCIAR - VERSIÓN CORREGIDA

# 1. Función para crear tabla limpia
crear_tabla_coeficientes <- function(modelos) {
  
  # Crear dataframe vacío
  resultados <- data.frame(Variable = character(),
                           stringsAsFactors = FALSE)
  
  # Obtener todas las variables únicas de todos los modelos
  todas_variables <- c()
  for(modelo in modelos) {
    coefs <- names(coef(modelo))
    todas_variables <- unique(c(todas_variables, coefs))
  }
  
  # Ordenar variables (intercept primero)
  todas_variables <- c("(Intercept)", 
                       setdiff(todas_variables, "(Intercept)"))
  
  # Crear filas para cada variable
  for(var in todas_variables) {
    fila <- data.frame(Variable = var)
    
    # Para cada modelo
    for(i in 1:length(modelos)) {
      modelo <- modelos[[i]]
      coef_summary <- summary(modelo)$coefficients
      
      if(var %in% rownames(coef_summary)) {
        coef_val <- coef_summary[var, "Estimate"]
        se_val <- coef_summary[var, "Std. Error"]
        p_val <- coef_summary[var, "Pr(>|z|)"]
        
        # Formato: coeficiente (error estándar)
        celda <- sprintf("%.3f\n(%.3f)", coef_val, se_val)
        
        # Agregar significancia
        signif <- ""
        if(p_val < 0.001) signif <- "***"
        else if(p_val < 0.01) signif <- "**"
        else if(p_val < 0.05) signif <- "*"
        else if(p_val < 0.1) signif <- "."
        
        fila[[paste0("Modelo_", i)]] <- paste(celda, signif)
      } else {
        fila[[paste0("Modelo_", i)]] <- "-"
      }
    }
    
    resultados <- rbind(resultados, fila)
  }
  
  # Renombrar columnas
  nombres_columnas <- c("Variable", names(modelos))
  colnames(resultados) <- nombres_columnas
  
  return(resultados)
}

# 2. Crear la tabla
tabla_coef <- crear_tabla_coeficientes(modelos)

# 3. Mostrar con kable (para knitr)
library(knitr)
library(kableExtra)

kable(tabla_coef, 
      caption = "Coeficientes de Regresión Logística (sin exponenciar)",
      align = c("l", "c", "c", "c", "c"),
      col.names = c("Variable", "Demográfico", "+ Inseguridad", 
                    "+ Satisfacción", "+ Victimización")) %>%
  kable_styling(bootstrap_options = c("striped", "hover", "condensed"),
                font_size = 10,
                full_width = FALSE) %>%
  footnote(
    general = "Nota: Coeficientes mostrados con errores estándar entre paréntesis. *** p<0.001, ** p<0.01, * p<0.05, . p<0.1",
    general_title = ""
  )
```

### **Tabla de Coeficientes Exponenciados**

```{r}
# FUNCIÓN para crear tabla manual
crear_tabla_bonita <- function(modelos) {
  
  resultados <- data.frame()
  
  for(i in 1:length(modelos)) {
    modelo <- modelos[[i]]
    nombre <- names(modelos)[i]
    
    # Extraer coeficientes
    coefs <- summary(modelo)$coefficients
    odds <- exp(coefs[, 1])
    
    # Crear fila para cada variable
    for(j in 1:nrow(coefs)) {
      var_name <- rownames(coefs)[j]
      
      resultados <- rbind(resultados, data.frame(
        Modelo = nombre,
        Variable = var_name,
        Odds_Ratio = sprintf("%.2f", odds[j]),
        p_valor = ifelse(coefs[j, 4] < 0.001, "<0.001", 
                        sprintf("%.3f", coefs[j, 4])),
        Signif = ifelse(coefs[j, 4] < 0.001, "***",
                       ifelse(coefs[j, 4] < 0.01, "**",
                              ifelse(coefs[j, 4] < 0.05, "*",
                                     ifelse(coefs[j, 4] < 0.1, ".", "")))),
        stringsAsFactors = FALSE
      ))
    }
  }
  
  # Crear tabla con kableExtra
  tabla <- resultados %>%
    kbl(
      caption = "Resultados de Regresión Logística - Odds Ratios",
      booktabs = TRUE,
      align = c("l", "l", "c", "c", "c")
    ) %>%
    kable_styling(
      bootstrap_options = c("striped", "hover", "condensed"),
      font_size = 11,
      full_width = FALSE,
      position = "center"
    ) %>%
    column_spec(1, bold = TRUE) %>%
    collapse_rows(columns = 1, valign = "top") %>%
    footnote(
      general = "Nota: Odds Ratio > 1 aumenta probabilidad de confiar. Significancia: ***p<0.001, **p<0.01, *p<0.05, .p<0.1",
      general_title = ""
    )
  
  return(tabla)
}

# Mostrar tabla
crear_tabla_bonita(modelos)
```

### **Comparación de modelos**

```{r}
# TABLA DE COMPARACIÓN SIMPLE
comparacion <- data.frame(
  Modelo = names(modelos),
  N = sapply(modelos, function(x) length(x$fitted.values)),
  AIC = round(sapply(modelos, AIC), 1),
  BIC = round(sapply(modelos, BIC), 1),
  Pseudo_R2 = round(1 - (sapply(modelos, function(x) x$deviance) / 
                         sapply(modelos, function(x) x$null.deviance)), 3)
)

# Identificar mejor modelo
mejor_aic <- which.min(comparacion$AIC)

# Crear tabla
comparacion %>%
  kbl(
    caption = "Comparación de Modelos - Estadísticas de Ajuste",
    booktabs = TRUE,
    align = c("l", "c", "c", "c", "c")
  ) %>%
  kable_styling(
    bootstrap_options = c("striped", "hover"),
    font_size = 11,
    full_width = FALSE
  ) %>%
  row_spec(mejor_aic, bold = TRUE, background = "#fff3cd") %>%
  footnote(
    general = paste("Mejor modelo según AIC:", comparacion$Modelo[mejor_aic]),
    general_title = ""
  )
```

### **ANOVA**

```{r}
# CÓDIGO CORREGIDO - TABLA ANOVA FUNCIONAL

# 1. Limpiar datos
datos_limpios <- na.omit(data_modelo[, c("Confianza_binaria", "Sexo", "Edad", 
                                          "Nivel_educativo", "Inseguridad", 
                                          "Satisfaccion_democracia", "Victimizacion")])

# 2. Modelos CORREGIDOS (con "binomial" entre comillas)
mod1 <- glm(Confianza_binaria ~ Sexo + Edad + Nivel_educativo, 
            data = datos_limpios, family = "binomial")

mod2 <- glm(Confianza_binaria ~ Sexo + Edad + Nivel_educativo + Inseguridad, 
            data = datos_limpios, family = "binomial")

mod3 <- glm(Confianza_binaria ~ Sexo + Edad + Nivel_educativo + Inseguridad + 
              Satisfaccion_democracia, 
            data = datos_limpios, family = "binomial")

mod4 <- glm(Confianza_binaria ~ Sexo + Edad + Nivel_educativo + Inseguridad + 
              Satisfaccion_democracia + Victimizacion, 
            data = datos_limpios, family = "binomial")

# 3. ANOVA
resultado_anova <- anova(mod1, mod2, mod3, mod4, test = "Chisq")

# 4. Mostrar tabla
library(knitr)
kable(resultado_anova,
      caption = "Tabla 4: Prueba de Razón de Verosimilitud (ANOVA)",
      digits = c(0, 1, 0, 1, 4)) %>%
  kable_styling(bootstrap_options = "striped", 
                font_size = 12,
                full_width = FALSE)
```


### **Gráfico Odds Ratios**

```{r grafico_odds_corregido, echo=FALSE, fig.height=7, fig.width=10}
# ============================================
# GRÁFICO DE ODDS RATIOS - VERSIÓN CORREGIDA
# ============================================

# Preparar datos del Modelo 4
coefs_m4 <- coef(m4)
odds_m4 <- exp(coefs_m4)
conf_int <- exp(confint(m4))

# Crear dataframe
datos_grafico <- data.frame(
  Variable = names(coefs_m4),
  Odds_Ratio = odds_m4,
  IC_inf = conf_int[, 1],
  IC_sup = conf_int[, 2],
  p_valor = summary(m4)$coefficients[, 4]
)

# Procesar datos
datos_grafico <- datos_grafico %>%
  filter(Variable != "(Intercept)") %>%
  mutate(
    # NOMBRES MÁS CLAROS Y COMPLETOS
    Variable_etiqueta = case_when(
      Variable == "Edad" ~ "Edad (por cada año)",
      Variable == "SexoMujer" ~ "Sexo: Mujer (vs. Hombre)",
      Variable == "Nivel_educativoBaja" ~ "Educación: Baja (vs. Alta)",
      Variable == "Nivel_educativoMedia" ~ "Educación: Media (vs. Alta)",
      Variable == "InseguridadSeguro" ~ "Percepción: Seguro (vs. Inseguro)",
      Variable == "Satisfaccion_democraciaSatisfecho" ~ "Satisfacción democracia: Satisfecho (vs. Insatisfecho)",
      Variable == "VictimizacionSí" ~ "Victimización: Sí (vs. No)",
      TRUE ~ Variable
    ),
    
    # CATEGORÍAS COMPLETAS
    Categoria = case_when(
      Variable == "Edad" ~ "Demográfico",
      grepl("Sexo", Variable) ~ "Demográfico",
      grepl("Nivel_educativo", Variable) ~ "Educación",
      grepl("Inseguridad", Variable) ~ "Percepción de inseguridad",
      grepl("Satisfaccion", Variable) ~ "Opinión política",
      grepl("Victimizacion", Variable) ~ "Experiencia de victimización",
      TRUE ~ "Otros"
    ),
    
    # Significancia
    Significativo = p_valor < 0.05,
    
    # Color por categoría
    Color = case_when(
      Categoria == "Demográfico" ~ "#1f77b4",      # Azul
      Categoria == "Educación" ~ "#2ca02c",        # Verde
      Categoria == "Percepción de inseguridad" ~ "#d62728",  # Rojo
      Categoria == "Opinión política" ~ "#9467bd", # Púrpura
      Categoria == "Experiencia de victimización" ~ "#ff7f0e", # Naranja
      TRUE ~ "#7f7f7f"  # Gris
    )
  ) %>%
  arrange(Odds_Ratio)  # Ordenar por Odds Ratio

# PALETA DE COLORES
colores_categorias <- c(
  "Demográfico" = "#1f77b4",
  "Educación" = "#2ca02c",
  "Percepción de inseguridad" = "#d62728",
  "Opinión política" = "#9467bd",
  "Experiencia de victimización" = "#ff7f0e"
)

# CREAR GRÁFICO CORREGIDO
ggplot(datos_grafico, aes(x = Odds_Ratio, y = reorder(Variable_etiqueta, Odds_Ratio))) +
  
  # Línea de referencia
  geom_vline(xintercept = 1, linetype = "dashed", color = "gray50", size = 0.8, alpha = 0.7) +
  
  # Intervalos de confianza
  geom_errorbarh(
    aes(xmin = IC_inf, xmax = IC_sup, color = Categoria),
    height = 0.15, size = 1, alpha = 0.8
  ) +
  
  # Puntos
  geom_point(
    aes(fill = Categoria, size = Significativo),
    shape = 21, color = "white", stroke = 1.2
  ) +
  
  # ESCALAS
  scale_x_log10(
    breaks = c(0.2, 0.5, 1, 2, 5),
    labels = c("0.2", "0.5", "1", "2", "5")
  ) +
  
  # Colores UNIFICADOS (mismo para color y fill)
  scale_color_manual(values = colores_categorias, name = "Categoría") +
  scale_fill_manual(values = colores_categorias, name = "Categoría") +
  
  # Tamaño de puntos
  scale_size_manual(
    values = c("FALSE" = 3, "TRUE" = 4.5),
    name = "Significancia",
    labels = c("No significativo", "p < 0.05")
  ) +
  
  # ETIQUETAS
  labs(
    title = "Factores que influyen en la Confianza en la Policía",
    subtitle = "Odds Ratios del Modelo Completo (Modelo 4)",
    x = "Odds Ratio (escala logarítmica)",
    y = NULL,
    caption = paste(
      "• OR > 1: Aumenta la probabilidad de confiar",
      "• OR < 1: Disminuye la probabilidad de confiar",
      "• Puntos grandes: Estadísticamente significativos (p < 0.05)",
      sep = "\n"
    )
  ) +
  
  # TEMA MEJORADO
  theme_minimal(base_size = 13) +
  theme(
    # Títulos
    plot.title = element_text(
      face = "bold", 
      size = 16,
      hjust = 0.5,
      margin = margin(b = 8)
    ),
    plot.subtitle = element_text(
      size = 13,
      color = "gray40",
      hjust = 0.5,
      margin = margin(b = 15)
    ),
    
    # Ejes
    axis.title.x = element_text(size = 12, face = "bold", margin = margin(t = 10)),
    axis.text.y = element_text(size = 11, hjust = 1, margin = margin(r = 5)),
    axis.text.x = element_text(size = 10),
    
    # Leyenda - POSICIÓN ÚNICA Y CLARA
    legend.position = "bottom",
    legend.box = "horizontal",
    legend.box.just = "center",
    legend.title = element_text(face = "bold", size = 11),
    legend.text = element_text(size = 10),
    legend.margin = margin(t = 5, b = 5),
    
    # Grid
    panel.grid.major.y = element_blank(),
    panel.grid.minor = element_blank(),
    panel.grid.major.x = element_line(color = "gray90", size = 0.3),
    
    # Caption
    plot.caption = element_text(
      size = 10, 
      color = "gray50",
      hjust = 0,
      lineheight = 1.3,
      margin = margin(t = 15)
    ),
    
    # Margenes
    plot.margin = margin(15, 20, 15, 15)
  ) +
  
  # GUÍAS DE LEYENDA UNIFICADAS
  guides(
    color = guide_legend(
      title = "Categoría de Variable",
      nrow = 2,
      byrow = TRUE,
      override.aes = list(size = 3)
    ),
    fill = guide_legend(
      title = "Categoría de Variable",
      nrow = 2,
      byrow = TRUE
    ),
    size = guide_legend(
      title = "Significancia estadística",
      override.aes = list(shape = 21, fill = "gray70")
    )
  )
```

Clusterización {data-icon="fa-table"}
=====================================     

Column {data-width=500} {.tabset}
-----------------------------------------------------------------------

### **Método PAM**

```{r}
library(cluster)
library(dplyr)

# 2. CREAR data_cluster (CON GUÍÓN BAJO)
data_cluster <- data %>%
  select(
    # Demográficas
    Sexo, 
    Edad, 
    Nivel_educativo,
    
    # Variables centrales del estudio
    Victimizacion, 
    Inseguridad, 
    Satisfaccion_democracia,
    
    # Variable dependiente (para perfiles)
    Confianza_policia
  ) %>%
  mutate(across(where(is.character), as.factor))
g.dist <- daisy(data_cluster, metric = "gower")
```

```{r}
# PAM - GRÁFICO LIMPIO (SIN TEXTOS DE FONDO)
library(cluster)

# Calcular siluetas sin imprimir
siluetas_pam <- sapply(2:6, function(k) {
  pam_temp <- pam(g.dist, k = k, diss = TRUE)
  pam_temp$silinfo$avg.width
})

k_optimo_pam <- which.max(siluetas_pam) + 1

```


```{r}
# Gráfico ULTRA limpio
plot(2:6, siluetas_pam, 
     type = "n",  # Marco vacío primero
     xlab = "Número de Clusters (k)", 
     ylab = "Silueta Promedio",
     main = "k Óptimo - PAM",
     xaxt = "n",  # Sin números en eje X automáticos
     yaxt = "n")  # Sin números en eje Y automáticos

# Agregar líneas y puntos
lines(2:6, siluetas_pam, col = "darkorange", lwd = 2)
points(2:6, siluetas_pam, pch = 16, col = "darkorange", cex = 1.5)

# Línea vertical óptima
abline(v = k_optimo_pam, col = "red", lty = 2, lwd = 1.5)

# Eje X personalizado
axis(1, at = 2:6, labels = 2:6)

# Eje Y personalizado (como en tu imagen)
valores_y <- seq(0.18, 0.26, by = 0.02)  # Ajusta según tus datos
axis(2, at = valores_y, labels = valores_y, las = 1)

# Grid sutil
grid(col = "gray90", lty = 3)

# Mensaje mínimo en consola
cat("PAM: k óptimo =", k_optimo_pam, "\n")
```


### **Método AGNES**

```{r}
library(cluster)

siluetas_agnes <- numeric(5)

for(k in 2:6) {
  agnes_temp <- agnes(g.dist, diss = TRUE, method = "ward")
  clusters_temp <- cutree(agnes_temp, k = k)
  siluetas_agnes[k-1] <- mean(silhouette(clusters_temp, g.dist)[, "sil_width"])
}

k_optimo_agnes <- which.max(siluetas_agnes) + 1

# Gráfico MÍNIMO y SIN TEXTO
plot(2:6, siluetas_agnes, 
     type = "o",           # "o" para puntos y líneas (sin "b" que puede causar problemas)
     col = "steelblue", 
     lwd = 2,
     pch = 16,            # 16 es punto sólido pequeño, 19 es grande
     xlab = "Número de Clusters (k)", 
     ylab = "Silueta Promedio",
     main = "k Óptimo - AGNES")

abline(v = k_optimo_agnes, col = "red", lty = 2)

# Solo mensaje esencial
cat("AGNES: k óptimo =", k_optimo_agnes, "\n")
```

### **Método DIANA**

```{r}
# DIANA - GRÁFICO LIMPIO
library(cluster)

# Calcular siluetas
siluetas_diana <- sapply(2:6, function(k) {
  diana_temp <- diana(g.dist, diss = TRUE)
  clusters_temp <- cutree(diana_temp, k = k)
  mean(silhouette(clusters_temp, g.dist)[, "sil_width"])
})

k_optimo_diana <- which.max(siluetas_diana) + 1

# Gráfico limpio
plot(2:6, siluetas_diana, 
     type = "n",
     xlab = "Número de Clusters (k)", 
     ylab = "Silueta Promedio",
     main = "k Óptimo - DIANA",
     xaxt = "n",
     yaxt = "n")

lines(2:6, siluetas_diana, col = "steelblue", lwd = 2)
points(2:6, siluetas_diana, pch = 16, col = "steelblue", cex = 1.5)
abline(v = k_optimo_diana, col = "red", lty = 2, lwd = 1.5)

# Ejes personalizados
axis(1, at = 2:6, labels = 2:6)
valores_y_diana <- seq(0.20, 0.32, by = 0.02)  # Ajusta según tus resultados
axis(2, at = valores_y_diana, labels = valores_y_diana, las = 1)

grid(col = "gray90", lty = 3)

cat("DIANA: k óptimo =", k_optimo_diana, "\n")
```


Column {data-width=500} {.tabset}
-----------------------------------------------------------------------
### **Siluetas PAM**

```{r}
library(cluster)
library(factoextra)

# 1. Crear pam_resultado si no existe
if (!exists("pam_resultado")) {
  # Calcular k óptimo automáticamente
  siluetas <- sapply(2:6, function(k) {
    pam(g.dist, k = k, diss = TRUE)$silinfo$avg.width
  })
  k_optimo <- which.max(siluetas) + 1
  pam_resultado <- pam(g.dist, k = k_optimo, diss = TRUE)}

# 2. Gráfico de silueta
fviz_silhouette(pam_resultado) +
  ggtitle(paste("Silueta PAM - k =", pam_resultado$clustering_info$k)) +
  theme_minimal()
```


### **Dendograma AGNES**

```{r}
# PASO 2: APLICAR AGNES CON k=6
agnes_resultado <- agnes(g.dist, diss = TRUE, method = "ward")
clusters_agnes <- cutree(agnes_resultado, k = 6)
data$Cluster_AGNES <- clusters_agnes
```


```{r}
# DENDROGRAMA HORIZONTAL CON FACTEXTRA
library(factoextra)

fviz_dend(agnes_resultado, k = 6,
          horiz = TRUE,
          cex = 0.6,
          k_colors = "jco",
          rect = TRUE,
          rect_fill = TRUE,
          rect_border = "jco",
          main = "Dendrograma AGNES - k=6 Clusters",
          xlab = "Observaciones",
          ylab = "Altura")
```


### **Siluetas AGNES**

```{r}
# SILUETA AGNES SIN TEXTO EXTRA
library(factoextra)

sil_agnes_obj <- silhouette(clusters_agnes, g.dist)

fviz_silhouette(sil_agnes_obj, print.summary = FALSE) +
  labs(
    title = "Silueta - Método AGNES (k=6)",
    subtitle = paste("Silueta promedio:", round(mean(sil_agnes_obj[, "sil_width"]), 3))
  ) +
  theme_minimal() +
  scale_fill_brewer(palette = "Set2") +
  scale_color_brewer(palette = "Set2", guide = "none")
```

### **Dendograma DIANA**

```{r}
# PASO 2: APLICAR DIANA
diana_resultado <- diana(g.dist, diss = TRUE)
clusters_diana <- cutree(diana_resultado, k = 6)
data$Cluster_DIANA <- clusters_diana
```

```{r}
# DENDROGRAMA DIANA CORREGIDO
library(factoextra)

fviz_dend(diana_resultado, k = 6,
          horiz = TRUE,
          cex = 0.6,
          k_colors = "jco",  # CORREGIDO: "jco" en lugar de "ucicago"
          rect = TRUE,
          rect_fill = TRUE,
          main = "Dendrograma DIANA - k=6 Clusters",
          xlab = "Observaciones",
          ylab = "Altura")
```

### **Siluetas DIANA**

```{r}
# PASO 4: SILUETA DIANA
sil_diana_obj <- silhouette(clusters_diana, g.dist)

fviz_silhouette(sil_diana_obj, print.summary = FALSE) +
  labs(
    title = "Silueta - Método DIANA (k=6)",
    subtitle = paste("Silueta promedio:", round(mean(sil_diana_obj[, "sil_width"]), 3))
  ) +
  theme_minimal() +
  scale_fill_brewer(palette = "Set3") +
  scale_color_brewer(palette = "Set3", guide = "none")
```

Factorización {data-icon="fa-table"}
=====================================     

Column {data-width=500} {.tabset}
-----------------------------------------------------------------------

```{r}
# 1. Crear data_efa desde el principio
vars_efa <- c("Victimizacion", "Inseguridad", "Satisfaccion_democracia", "Confianza_policia")
data_efa <- data[, vars_efa]

# 2. Eliminar filas con NA
data_efa <- na.omit(data_efa)
```

```{r}
# Convertir TODO a numérico si es necesario
data_efa_num <- data.frame(
  Victimizacion = as.numeric(data_efa$Victimizacion),
  Inseguridad = as.numeric(data_efa$Inseguridad),
  Satisfaccion_democracia = as.numeric(data_efa$Satisfaccion_democracia),
  Confianza_policia = as.numeric(data_efa$Confianza_policia)
)
```

### **Matriz de corrrelaciones**

```{r}
library(ggcorrplot)

# Matriz de correlación PEARSON (todas numéricas)
cor_matrix <- cor(data_efa_num, use = "complete.obs")

ggcorrplot(cor_matrix, 
           lab = TRUE,
           title = "Correlaciones entre variables")
```

### **Verificación factorización**

```{r}
library(psych)

# Test de Bartlett
bartlett_test <- cortest.bartlett(cor_matrix, n = nrow(data_efa_num))
cat("Bartlett p-valor:", round(bartlett_test$p.value, 4), "\n")

# KMO
kmo_result <- KMO(cor_matrix)
cat("KMO Total:", round(kmo_result$MSA, 3), "\n")
```

### **Ejecución EFA**

```{r}
eigenvals <- eigen(cor_matrix)$values
n_factores <- sum(eigenvals > 1)
efa_result <- fa(data_efa_num, nfactors = n_factores, rotate = "varimax", fm = "ml")

# Solo esto
print(loadings(efa_result), cutoff = 0.3)
```

### **Gráfico**

```{r}
fa.diagram(efa_result, 
           main = "Diagrama de cargas factoriales",
           digits = 2)
```


